【裁判字號】    89,判,3054
【裁判日期】    891102
【裁判案由】    解除職務
【裁判全文】
最  高  行  政  法  院  判  決                  八十九年度判字第三○五四號
    原      告  甲○○
    被      告  屏東縣政府
    代  表  人  蘇嘉全
右當事人間因解除職務事件，原告不服內政部中華民國八十八年八月二日台八八內訴
字第八八○四一三○號再訴願決定，提起行政訴訟。本院判決如左：
    主  文
原告之訴駁回。
訴訟費用由原告負擔。
    事  實
緣原告前係屏東縣林邊鄉農會理事長，自民國八十六年三月間就任以來，辦理該農會
信用部業務，因經營不善，放款業務諸多缺失，顯示守法性不足，有違法令、章程，
嚴重危害農會情事。前經內政部依據財政部八十六年六月二日台財融第八六六二三六
四一號函及八十六年十二月三日台財融第八六六五七○六一號函，以八十六年六月十
日台八六內密鳳社字第八六○○五六九號函及八十六年十二月十日台八六內密鳳社字
第八六六○二四八號函轉建請台灣省政府依農會法第四十六條規定處理。惟原告非但
未能有效改善，且變本加厲，逾放比率節節攀升，農會虧損愈加嚴重，致該農會信用
部截至八十七年十一月底累積虧損計新台幣（下同）一億五千四百九十九萬八千元之
鉅。被告鑑於該農會信用部流動資金不足，有爆發金融擠兌風暴，影響存款人權益之
虞，乃於八十七年六月十一日八七屏府農輔密字第一○五六號函依農會法第四十六條
規定，報經上級主管機關（台灣省政府）解除原告之職務，並經台灣省政府八十七年
九月二日八七府農輔密字第一六○○六一號函同意辦理後，被告即以八十七年十月三
十日八七屏府農輔密字第一七五三號函致林邊鄉農會及林邊鄉農會理事長等略以：「
主旨：貴會信用部經營不善，放款業務諸多缺失顯示守法性不足，有違反法令、章程
，嚴重危害農會情事，經奉省府函示，依農會法第四十六條規定，即日起解除．．．
甲○○先生理事長職務。」原告不服，提起訴願、再訴願，遞遭決定駁回，遂提起行
政訴訟。茲摘敘兩造訴辯意旨如次：
原告起訴意旨略謂：一、查屏東縣林邊鄉農會歷年虧損雖高達一億三千餘萬元，惟原
告乃於八十六年三月間上任屏東縣林邊鄉農會理事長，上揭虧損金額並非原告任內造
成，豈可將此虧損責任由原告背負而論斷原告能力不足，不適任農會理事長一職？二
、農會法第三十二條規定：「農會總幹事執行任務，如有違反法令、章程，致損害農
會時，應負賠償責任。農會收受與保管之財物，非因不可抗力致生損害時，總幹事及
有關職員負連帶賠償責任」，然原告自八十六年三月上任，面對農會財務，千頭萬緒
，豈是短時日即可理清？而追究相關失職人員責任，更須調查事實，蒐集相關證據，
謹慎將事，又豈能急於任意妄為？尤其當時林邊鄉農會財務惡化，當務之急乃是如何
阻止財務繼續惡化，及研討解決之道。原告上任一年餘，除前所虧損之金額外，於原
告任內，林邊鄉農會財務已停止惡化，而理事會同意農會信用部由其他金融機關合併
或概括承受，乃是理事會之決議，並非原告之決定，其責任豈能由原告負擔，況林邊
鄉農會信用部由其他金融機關合併或概括承受，是否屬下策，未經專業評估，豈能任
意論斷？原處分書隨意論斷原告「守法觀念欠佳、管理能力不足，造成農會信用部財
務嚴重虧損」，進而解除原告理事長之職務，誠屬無據。三、綜上理由，請將再訴願
決定、訴願決定及原處分均撤銷等語。
被告答辯意旨略謂：一、按農會信用部業務管理辦法第二十七條：「農會理、監事及
總幹事違反法令、章程，危害農會信用部者，視情節輕重，依左列各款之規定處置：
一、依銀行法第一百三十六條或農會法第四十六條規定解除總幹事或理、監事職務或
停止其職權．．．」，同辦法第二十六條第三項規定：「農會信用部對於主管機關對
其缺失所為之處分或限令改善事項，應提報理事會及監事會，並作成會議紀錄，其缺
失事項。應由理事會及監事會討論具體改善辦法，作成決議，立即執行，並由監事追
縱考核」，又農會法第四十六條規定：「農會理、監事及總幹事如有違反法令、章程
，嚴重危害農會之情事，主管機關得報經上級主管機關之核准或逕由上級主管機關予
以停止職權或解除職務」暨同法第三十二條規定：「農會總幹事執行任務，如有違反
法令、章程，致損害農會時，應負賠償責任」。農會法施行細則第三十二條：「農會
理事會或監事會之決議，由理事長或常務監事分別監督執行之。」及農會人事管理辦
法第四十九條：「農會聘僱人員違法失職，涉及民事或刑事責任者，應即依法追訴，
如有延誤由總幹事負責，總幹事由理事長負責。」二、查原告自八十六年三月擔任農
會理事長以來，身為農會負責人（法定代理人），對於信用部缺失未能依農會信用部
業務管理辦法第二十六條及農會法施行細則第三十二條督導執行改善，對於總幹事及
信用部有關人員違反法令、章程，致嚴重損害農會，雖經財政部及省府財政廳、被告
多次函請原告依農會法第三十二條規定追究總幹事等相關人員應負之賠償責任，亦未
依農會人事管理辦法第四十九條規定予以訴追，可見其身為農會理事長（負責人）置
法令於不顧，未能擅盡職責，並督導農會確實辦理改善，守法觀念欠佳，管理能力不
足，造成農會信用部財務嚴重虧損，而由理事會同意該農會信用部由其他金融機構合
併或概括承受之下策，身為農會理事長應責無旁貸，不適再擔任理事長職務，應無爭
議。故被告原處分，於法有據，應予維持。綜上所述本件訴訟顯無理由，請將原告之
訴駁回等語。
    理  由
按「農會理、監事及總幹事如有違反法令、章程，嚴重危害農會之情事，主管機關得
報經上級主管機關之核准，或逕由上級主管機關予以停止職權或解除職務。」為農會
法第四十六條所明定。又依農會信用部業務管理辦法第二十六第三項規定：「農會信
用部對於主管機關對其缺失所為之處分或限令改善事項，應提報理事會及監事會，並
做成會議紀錄；其缺失事項，應由理事會及監事會討論具體改善辦法，作成決議，立
即執行，並由監事追蹤考核。」同辦法第二十七條第一項規定：「農會理、監事及總
幹事違反法令、章程，危害農會信用部者，視情節輕重，依左列各款之規定處置：一
、依銀行法第一百三十六條或農會法第四十六條規定解除總幹事或理、監事職務或停
止其職權．．．」另依農會人事管理辦法第四十九條規定：「農會聘僱人員違法失職
，涉及民事或刑事責任者，應即依法追訴，如有延誤，由總幹事負責；總幹事由理事
長負責。」本件原告前係屏東縣林邊鄉農會理事長，該農會信用部業務，因有違法令
、章程，嚴重危害農會情事，前經目的事業主管機關台灣省政府財政廳以八十二年七
月六日八二財二字第○五九四八一號函、八十二年十一月二十六日八二財二字第○八
五五六一號函、八十三年六月二十日八三財二字第○四九三四三號函、八十三年十二
月二十三日八三財二字第○一九七一○號函、八十四年三月三十一日八四財二字第○
四三一四八號函、八十四年九月二十五日八四財二字第○七九七四○號函、八十五年
四月九日八五財二字第○四二三七四號函、八十五年五月二十二日八五財二字第○○
七三二○號函、八十六年四月三日八六財二字第○四○九二一號函、八十六年六月十
七日八六財二字第○一三二五七號函、八十七年二月三日八七財二字第○一○六○七
號函及八十七年三月二十一日八七財二字第○一二○六○號函等十二件函文；財政部
八十四年五月五日台財融第八四七一○二八○號函、八十四年十月二十日台財融第八
四七三七九九六號函及八十六年六月二日台財融第八六六二三六四一號函等三件函文
核處，上開函均經被告函轉林邊鄉農會在案。復經內政部依據財政部以八十六年六月
二日台財融第八六六二三六四一號函及八十六年十二月三日台財融第八六六五七○六
一號函，以八十六年六月十日台八六內密鳳社字第八六○○五六九號函及八十六年十
二月十日台八六內密鳳社字第八六六○二四八號函轉建請台灣省政府依農會法第四十
六條規定處理。惟原告非但未能有效改善，且變本加厲，逾放比率節節攀升，農會虧
損愈加嚴重，致該農會信用部截至八十七年十一月底累積虧損計一億五千四百九十九
萬八千元之鉅。有上開台灣省政府財政廳函、內政部函及被告函轉林邊鄉農會之函文
等影本附卷足憑。被告鑑於林邊鄉農會信用部流動資金不足，有爆發金融擠兌風暴，
影響存款人權益之虞，乃於八十七年六月十一日八七屏府農輔密字第一○五六號函依
農會法第四十六條規定，報經上級主管機關（台灣省政府）解除原告之職務，並經台
灣省政府八十七年九月二日八七府農輔密字第一六○○六一號函同意辦理後，被告即
以八十七年十月三十日八七屏府農輔密字第一七五三號函致林邊鄉農會及林邊鄉農會
理事長（即原告）等略以：「主旨：貴會信用部經營不善，放款業務諸多缺失顯示守
法性不足，有違反法令、章程，嚴重危害農會情事，經奉省府函示，依農會法第四十
六條規定，即日起解除．．．甲○○先生理事長職務。」揆諸首揭規定，經核並無違
誤，一再訴願決定遞予維持，亦無不合。原告起訴主張：林邊鄉農會歷年雖有鉅額虧
損，然原告自八十六年三月上任，面對農會財務，千頭萬緒，豈是短時日即可理清？
而追究相關失職人員責任，更須調查事實，蒐集相關證據，謹慎將事，又豈能急於任
意妄為？原告上任一年餘，除前所虧損之金額外，於原告任內，林邊鄉農會財務已停
止惡化，而理事會同意農會信用部由其他金融機關合併或概括承受，乃是理事會之決
議，並非原告之決定，其責任豈能由原告負擔，況林邊鄉農會信用部由其他金融機關
合併或概括承受，是否屬下策，未經專業評估，豈能任意論斷？原處分書解除原告理
事長之職務，誠屬無據云云。經查原告雖於八十六年三月擔任農會理事長，然其對於
農會信用部先前之諸多缺失，未能依農會信用部業務管理辦法第二十六條及農會法施
行細則第三十二條規定督導執行改善。又林邊鄉農會之總幹事及農會信用部有關人員
確有違反法令、章程，致嚴重損害農會，迭經財政部及台灣省府財政廳及被告多次函
請原告依農會法第三十二條規定追究總幹事及相關人員應負之賠償責任，已如前述。
惟原告上任一年餘，仍未依上開規定及農會人事管理辦法第四十九條規定予以訴追，
可見原告身為農會理事長（負責人）置法令於不顧，未能擅盡職責，並督導農會確實
辦理改善，守法觀念欠佳，管理能力不足，造成農會信用部財務嚴重虧損，而由理事
會同意該農會信用部由其他金融機構合併或概括承受之下策，原告為農會理事長應責
無旁貸，自不適合再擔任理事長職務。原告以追究相關失職人員責任，須調查事實、
蒐集證據，謹慎將事，及理事會同意該農會信用部由其他金融機構合併或概括承受之
下策，其責任非僅由原告負擔云云，殊無足採。是被告依農會法第四十六條規定，以
原告有違反法令、章程，嚴重危害農會之情事，於報經上級主管機關台灣省政府核准
後，予以解除職務，於法洵無違誤。原告起訴意旨，並無理由，應予駁回。
據上論結，本件原告之訴為無理由，爰依行政訴訟法施行法第二條、行政訴訟法第九
十八條第三項前段，判決如主文。
中    華    民    國     八十九      年     十一     月       二        日
                    最 高 行 政 法 院  第 五 庭
                                審 判 長 法  官      廖  政  雄
                                         法  官      蔡  進  田
                                         法  官      趙  永  康
                                         法  官      林  清  祥
                                         法  官      姜  仁  脩
右  正  本  證  明  與  原  本  無  異
                                         法院書記官  蘇  金  全
中    華    民    國     八十九      年     十一     月       三        日


司法院資訊處製作；財團法人民間司法改革基金會備份。
